【裁判字號】    97,訴,383
【裁判日期】    980612
【裁判案由】    撤銷詐害行為
【裁判全文】
臺灣花蓮地方法院民事判決               97年度訴字第383號
原      告  丙○○
訴訟代理人  林國泰律師
被      告  甲○○
訴訟代理人  林政雄律師
被      告  陳冠吟原名丁○○.
                    現應行送.
上列當事人間撤銷詐害行為事件，本院於民國98年5月14日言詞
辯論終結，判決如下：
    主      文
被告陳冠吟於民國九十七年九月八日就如附表所示之不動產所為
贈與被告甲○○之債權行為及於民國九十七年九月二十六日所為
所有權移轉之物權行為，應予撤銷。
被告甲○○應將前項所示不動產以贈與為原因於民國九十七年九
月二十六日向花蓮縣花蓮地政事務所辦理所有權移轉之登記予以
塗銷，並回復登記為被告陳冠吟所有。
訴訟費用由被告負擔。
    事實及理由
一、本件被告陳冠吟未於言詞辯論期日到場，核無民事訴訟法第
    386條所列之各種情形，爰准原告聲請，由其一造辯論而為
    判決，先予敘明。
二、原告主張：
(一)緣被告陳冠吟擔任合會之會首，向原告召集3會，然該3個合
    會均於民國97年9月5日開標完後即無預警宣告停會，原告就
    該3個合會共繳納新臺幣（下同）150萬元之會款，依民法第
    709條之9第1、2、3項規定，被告陳冠吟應付給付150萬元予
    原告之義務。然被告陳冠吟卻在無其他收入之情形下，於97
    年9月8日將其名下即如附表所示之不動產（下稱系爭房地）
    贈與被告甲○○（為被告陳冠吟之媳婦），並於97年9月26
    日以贈與為原因完成土地及建物所有權移轉登記，顯有害於
    債權人之利益，爰依民法第242條、第244條規定提起本訴，
    並聲明如主文第1、2項所示。
(二)被告甲○○辯稱被告陳冠吟將系爭房地移轉予伊，係為清償
    被告陳冠吟對訴外人即伊母親乙○○之借款債務，借款日期
    分別為96年4月10日（借款100萬元）、96年5月23日（借款2
    0萬元）、96年6月6日（借款11萬元）、96年6月15日（借款
    71萬元）、96年6月22日（借款29萬元）、96年6月22日（借
    款15萬元）、96年6月25日（借款16萬元）、96年6月28日（
    借款18萬元）、97年6月16日（借款11萬元），每次均有被
    告陳冠吟親筆簽名之借據，然觀諸被告甲○○所提出之上開
    借款債務之借據9紙，所有借據上立據人、身分證字號、地
    址等內容，均為同一書寫筆以同樣之簽署方式為之，且全都
    以按指印為之，顯然上述9紙借據均在同一時間以同一書寫
    筆及相同之書寫方式，加上按指印所製作，此與一般常情下
    ，債務人在不同時間分別向債權人借款而分別立據之情形不
    符，而被告甲○○經原告識破後，竟然其後改稱借款當時並
    未書立借據，是後來上開借款債務於97年8月底清償期屆至
    後，被告陳冠吟與乙○○協商還款事宜，被告陳冠吟同意以
    系爭房地抵償，為使前揭數次借款行為之金額與交付時間得
    以明確，雙方乃於97年8月底還款協議協議書簽訂前，書立
    上開借據9紙云云，顯見被告甲○○就此部分之陳述，已前
    後互相矛盾。再者，以一般借款常情觀之，縱被告陳冠吟每
    次向乙○○借款時未簽立借據，其後對帳時僅需簽立一張借
    據或還款協議書即可，豈有再逐一簽立借據之舉動，足證被
    告就此部分之抗辯，顯非事實。又上開借款每筆均為10萬元
    以上，更有高達100萬、71萬元，且每筆借款期間均超過1年
    以上，但該借據上竟然無利息之約定，此舉顯與常情未合，
    況借款總額達290萬元，亦未見被告陳冠吟提供任何抵押擔
    保，更不合一般常情。再者，被告陳冠吟均未依借據上所載
    之清償日期還錢，其信用定然會遭到乙○○之質疑，然乙○
    ○竟然在被告陳冠吟未按期清償之情形下，猶然繼續借款給
    被告陳冠吟，顯與常情有違。
(三)至於被告甲○○提出之支票5張，用以證明被告陳冠吟有向
    乙○○借款之憑據，然其中票號SC0000000號、發票人為光
    盈企業有限公司、馬啟晃（被告陳冠吟之先生）、票面金額
    100萬元、付款銀行為華南銀行花蓮分行之支票，其發票日
    期僅有97年，未有月、日之記載。另票號DA025035號、發票
    人為被告陳冠吟、票面金額20萬元、付款銀行為花蓮第二信
    用合作社美崙分社，並未記載發票日期，上開二張支票，依
    票據法規定，均為無效支票，被告陳冠吟竟提供做為借款擔
    保，而乙○○竟也收受，亦與常情相違。至於其他3張支票
    雖然有記載金額與發票日期，但均未見乙○○有向付款行庫
    為提示之動作，則該3紙支票是否果真交由乙○○做為借款
    憑證，不得而知。另外上開支票中，有3張係以光盈企業有
    限公司、馬啟晃為發票人，但被告陳冠吟於另案被訴詐欺之
    刑事案件開庭時，馬啟晃證稱其與被告陳冠吟分居10多年，
    感情不睦，金錢不相來往，被告陳冠吟所做的事，其不清楚
    等語，則在此情形下，馬啟晃焉有同意以其名義開立3張支
    票給被告陳冠吟，作為被告陳冠吟向乙○○借款擔保之可能
    ？
(四)被告甲○○雖有提出乙○○在花蓮一信自強分社之存摺與林
    淑惠在花蓮一信建國分社之存摺明細，用以證明其中有借款
    予被告陳冠吟之證據，但其中96年4月10日之存摺明細雖有
    匯款100萬元之紀錄，但該100萬元係匯給星辰家具行，根本
    與被告陳冠吟無關。另外，除了該100萬元以匯款方式外，
    其他借款均以提領現金方式為之，並在其後加註「親家母」
    （即被告陳冠吟），然參酌一般擁有金融帳戶之存款戶習慣
    ，如帳戶內有大筆金額出入時，為記錄其用途，多會在金額
    後加註，然上揭帳戶明細除了「親家母」之記載外，尚有多
    筆大額金錢出入，卻未見乙○○及林淑惠在其後加註用途，
    更與一般常情有背，益證該「親家母」之記載為不實。
(五)至於被告甲○○所提出之還款協議書，其上有關被告陳冠吟
    所書寫之用筆，竟與前開9紙借據用筆相同，顯然是同一時
    期所製作。又該協議書尚未書寫日期，且該協議書一開頭記
    載「茲因債務人（乙方）丁○○周轉需要，向債權人（甲方
    ）    借款... 」，究竟債權人為誰竟未填載，在在顯示此
    一協議書簽立之草率。其次該協議書第1條記載：「甲方借
    給乙方新臺幣290萬元整，當場以現金全數交乙方親自收訖
    無誤」等語，顯與被告上述所稱96年4月10日之100萬元以匯
    款方式所為不符。另該協議書第3條後段加註「（因甲乙雙
    方為親家關係，故無要求利息部分）」等語，更與常情未合
    ，一般兄弟間借款，都還有利息約定，更何況被告陳冠吟與
    乙○○間僅為親家，且借款金額高達290萬元，又未屆期還
    款，焉有無須利息及抵押擔保之可能？是該協議書內容亦為
    不實。
(六)聲明：如主文第1、2項所示。
三、被告陳冠吟經合法通知未於言詞辯論期日到場，亦未以書狀
    為何聲明或陳述。被告甲○○則辯以：
(一)被告陳冠吟為被告甲○○之婆婆，被告陳冠吟自96年4月10
    日起開始向被告甲○○借款，因被告甲○○無錢可借，故透
    過被告甲○○向其母乙○○借款，嗣被告陳冠吟自96年4月1
    0日起至97年6月16日止，陸續向乙○○借款9次，雖未每次
    簽立借據（惟被告甲○○於97年12月31日答辯狀中陳稱每次
    均有被告陳冠吟親筆簽名之借據，見本院卷第37頁），然被
    告陳冠吟有出具自己或丈夫（光營企業有限公司、馬啟晃）
    的支票5紙作為擔保，乙○○由自己花蓮一信帳戶或其女兒
    林淑惠花蓮一信之帳戶內，提領現金交被告陳冠吟。後至98
    年8月間，因被告陳冠吟無法依約清償，故與乙○○簽立協
    議書，雙方約定被告陳冠吟將系爭房地移轉所有權登記予被
    告甲○○，用以清償290萬元之債務，並於簽立協議書前書
    立9紙借據，用以使雙方借貸金額與時間明確，從而系爭借
    據上立據人、身分證字號、地址等內容，均屬同一書寫工具
    及同種簽署方式為之。
(二)查被告陳冠吟與乙○○間成立代物清償契約，並完成移轉登
    記予被告甲○○，其二人間債之關係即為消滅，被告甲○○
    即為合法取得系爭房地之所有權，並非原告所指之贈與行為
    ，原告自亦無代位權可言。又此項代物清償契約及移轉登記
    完成之日均先於原告可請求全部會款之期日，自始根本不發
    生損害債權人債權之問題。
(三)查系爭房地之所以登記予被告甲○○，係乙○○贈與被告甲
    ○○之故，然依當事人之真意，係指乙○○獲得被告陳冠吟
    以系爭房地清償借款，並為贈與被告甲○○而縮短給付，只
    是被告陳冠吟直接過戶至被告甲○○名下，而非被告陳冠吟
    贈與系爭房地給被告甲○○，此乃當事人不明其間法律關係
    之性質所致，惟其始終為清償債務之性質應為不變，參照實
    務見解，應歸類為有償行為，並未詐害原告之債權。又被告
    甲○○為被告陳冠吟之媳婦，對其債務關係及是否有所詐害
    他人之債權，根本無所知悉，自始僅知被告陳冠吟係因清償
    對母親乙○○之債務，而以善意受贈人地位，受贈系爭房地
    而登記為名義人，原告之訴難認為有理由。
(四)聲明：原告之訴駁回。
四、原告主張被告陳冠吟於上開時間，將系爭房地移轉所有權登
    記予被告甲○○，及原告有參加被告陳冠吟所召集之合會，
    並繳納會款，其後因被告陳冠吟倒會，至被告陳冠吟有150
    萬元之會款尚未給付原告，此據原告提出互助會會員證書（
    見本院卷第12-14頁）、花蓮縣花蓮地政事務所異動索引、
    土地登記謄本、建物登記謄本（見本院卷第15-23頁），且
    為被告甲○○所不爭執，應堪信為真實。
五、原告再主張被告間所為系爭不動產移轉之無償行為，害及其
    債權等語，則為被告甲○○所否認，並以前開情詞置辯。是
    本件爭點厥為：原告是否為撤銷詐害行為之債權人？被告間
    所為系爭不動產之移轉係無償或有償行為？又該不動產移轉
    行為是否害及原告之債權？爰分項審究如下：
六、原告是否為撤銷詐害行為之債權人部分：
(一)按債之發生與債之給付期不同，債權定有給付期限者，其債
    權人固應於約定之期限屆至時始得向債務人為請求，但究不
    能因其期限尚未屆至即謂該債權不存在（最高法院87年度台
    上字第777號判決意旨參照）。
(二)經查，原告參加被告陳冠吟召集之合會且繳納會款等情，已
    如前述，是原告參加被告陳冠吟召集之合會，並繳納會款時
    時，原告對被告陳冠吟之會款債權即已存在，至民法第709
    條之9第3項規定：「會首或已得標會員依第一項規定應平均
    交付於未得標會員之會款遲延給付，其遲付之數額已達兩期
    之總額時，該未得標會員得請求其給付全部會款。」等語，
    係指在該情況下，未得標之會員得請求會首或得標會員給付
    全部會款，並非會款債權於斯時方始發生，則揆諸前開最高
    法院判決意旨，被告等間就系爭房地於上開時間所為之贈與
    及移轉登記法律行為時，原告對被告陳冠吟之會款債權即已
    存在，被告甲○○辯稱被告陳冠吟移轉系爭房地所有權時，
    原告對被告陳冠吟之會款債權尚未發生云云，自不足取。
七、被告間所為系爭不動產之移轉係無償或有償行為部分：
(一)經查，被告甲○○於97年12月30日之民事答辯狀第3頁三、(
    一)中陳稱：被告陳冠吟自96年4月10日起至97年6月16日止
    ，陸續向乙○○借款9次，每次借款除有被告陳冠吟親筆簽
    名之借據外... 等語（見本院卷第37頁），經本院命被告提
    出該借據原本送請相關機關鑑定是否同時製作後，被告甲○
    ○再於98年3月26日具狀陳稱：被告陳冠吟先後向乙○○借
    款，並未簽立借據... 等語（見本院卷第66頁），是被告甲
    ○○就此部分之陳述已前後矛盾，果若被告陳冠吟確有透過
    被告甲○○向乙○○借錢，豈有可能對被告陳冠吟是否每次
    借款是否有書立借據先後為矛盾之陳述，應認被告陳冠吟並
    未透過被告甲○○向乙○○借錢無訛。
(二)次查，依被告甲○○之陳述，被告陳冠吟多次透過伊向乙○
    ○借錢，然被告陳冠吟均未還款，且非小額借款，為被告甲
    ○○所不爭，則乙○○為確保其債權將來能獲得清償，焉有
    不要求被告陳冠吟設定不動產作為擔保之理？再加上每筆借
    款均未約定利息，此均與一般借款之常情未合，益證被告陳
    冠吟並未透過被告甲○○向乙○○借錢。
(三)再查，被告甲○○辯稱乙○○之花蓮一信自強分社（帳號00
    00000000000-0）96年4月10日匯款100萬元借予被告陳冠吟
    ，並於該匯款資料後註記親家母等語（見本院卷第50頁），
    然經本院函詢花蓮一信該筆匯款資料，發現該筆匯款係匯給
    星辰家具行，根本與被告陳冠吟無涉，此有該社98年4月8日
    花一信總字第181號函附之取款憑條、跨行匯款申請書在卷
    可憑（見本院卷第93-94頁），更足以證明被告陳冠吟並未
    透過被告甲○○向乙○○借錢。
(四)綜上，被告甲○○辯稱被告陳冠吟有透過伊向乙○○借錢，
    因為還不出來，所以將系爭房地移轉登記予伊作為抵償，並
    非無償取得云云，以未舉證以實其說，要難採信
八、系爭不動產移轉行為是否害及原告之債權部分：
    按民法第244條之規定乃為維持債務人之擔保資力，賦予債
    權人對於債務人所為有害債權之行為以撤銷之權利，是債務
    人所為有無害及債權，是否符合該條撤銷要件，自應總體觀
    察。經查，被告陳冠吟於95、96年度，除投資、股利、薪資
    等收入外，已無其他不動產等情，有本院依職權調閱被告被
    告陳冠吟95、96年度稅務電子閘門財產所得調件明細可憑（
    見本院卷第99-103頁），是被告間為系爭不動產之贈與行為
    後，被告陳冠吟已陷於無法清償負債之無資力狀況，被告間
    所為不動產贈與行為自有害及原告之債權。
九、綜上所述，原告主張被告間就系爭不動產所為無償行為，有
    害及其債權，為可採；被告甲○○抗辯原告並非債權人，系
    爭不動產之移轉係有償行為，且未有損及原告之債權，為不
    可採。從而，原告依民法第242條、第244條第1項之規定，
    請求撤銷被告間贈與系爭不動產之債權及物權行為，於法有
    據，應予准許，爰為判決如主文第1項所示；又民法第244條
    第1項規定之撤銷權因兼有形成權及請求權之性質，原告並
    依同條第4項之規定起訴請求受益人即被告甲○○塗銷系爭
    不動產所有權移轉登記，亦屬有據，應併准許，爰為判決如
    主文第2項所示。
十、本件事證已臻明確，兩造其餘主張及攻擊防禦方法，核與判
    決結果不生影響，爰不一一論述，併此敘明。
結論：原告之訴為有理由，爰判決如主文。
中    華    民    國    98    年    6     月    12    日
                        臺灣花蓮地方法院民事庭
                            法      官  劉柏駿
上列為正本係照原本作成。
如不服本判決，應於送達後20日內，向本院提出上訴狀並表明上
訴理由，如於本判決宣示後送達前提起上訴者，應於判決送達後
20日內補提上訴理由書(須附繕本)。
中    華    民    國    98    年    6     月    12    日
                            法院書記官  蔡芬芳


司法院資訊處製作；財團法人民間司法改革基金會備份。
